【裁判字號】    95,訴,107
【裁判日期】    950530
【裁判案由】    土地增值稅
【裁判全文】
高雄高等行政法院判決
                                     95年度訴字第00107號
                              .
原      告  甲○○
被      告  高雄市稅捐稽徵處
代  表  人  乙○○○○
訴訟代理人  丙○○
上列當事人間因土地增值稅事件，原告不服高雄市政府中華民國
94年12月7日高市府法一字第0940061406號訴願決定，提起行政
訴訟。本院判決如下：
    主  文
原告之訴駁回。
訴訟費用由原告負擔。
    事  實
甲、事實概要：
    緣原告於民國（下同）92年5月19日向其兄長佘振喜購買高
    雄市○○區○○段（下稱中厝段）316、316-6地號應稅土地
    各1平方公尺；復於同年月21日將其所有高雄市○○區○○
    段（下稱廈莊段）873、874地號土地（農業用地）、中厝段
    550地號土地（農業用地）及中厝段315-22地號應稅土地各1
    平方公尺移轉於其兄長佘振喜，使原告與其兄長佘振喜就上
    開6筆土地形成共有關係，旋於92年6月5日將上開6筆土地以
    共有物分割增減數額在公告土地現值1平方公尺單價以下，
    依財政部81年7月6日台財稅字第810238739號函釋，准免由
    當事人提出共有物分割現值申報之規定，逕向地政單位辦理
    共有物分割登記，原告取得中厝段316及316-6地號土地全部
    ，經地政機關分割改算地價結果，其土地登記簿所載之前次
    移轉現值每平方公尺單價由68年2月之新台幣（下同）129元
    及153.9元提高至92年5月之7,908.4及10,603.3元；嗣中厝
    段316-6地號土地又分割出同段316-11地號土地，原告復於
    92年12月16日向被告小港分處申報移轉中厝段316、316-11
    地號土地與訴外人洪天平，經被告小港分處核定按中厝段31
    6、316-11地號土地於92年5月分割之每平方公尺單價7,908.
    4及10,603.3元為前次移轉現值計算漲價總數額課徵土地增
    值稅分別為1,118,520元及239,616元後，始查得原告有利用
    應課徵土地增值稅之土地與免徵及不課徵土地增值稅之土地
    先移轉為共有後，再辦理共有物分割，藉共有物分割改算地
    價原則，以墊高應稅土地之原地價，再買賣移轉於第三人以
    減輕土地增值稅負擔之情形，乃依據財政部93年8月11日台
    財稅字第0930453973號函釋意旨，以原告於92年12月移轉時
    中厝段316、316-11地號土地申報現值以及分割前之前次移
    轉現值，重行計算漲價總數額，核定應補徵土地增值稅差額
    2,029,850元；原告不服，申經復查結果，更正為應補繳土
    地增值稅1,998,586元；原告仍不服，提起訴願，經遭決定
    駁回；遂提起本件行政訴訟。
乙、兩造聲明：
一、原告聲明：
  (一)訴願決定及原處分（含復查決定）均撤銷。
  (二)訴訟費用由被告負擔。
二、被告聲明：
  (一)原告之訴駁回。
  (二)訴訟費用由原告負擔。
丙、兩造之爭點：
一、原告起訴意旨略以：
  (一)按「土地交換，應分別向原土地所有權人徵收土地增值稅。
    」「分別共有土地分割後，各人所取得之土地價值與其分割
    前應有部分價值相等者，免徵土地增值稅；其價值減少者，
    就其減少部分課徵土地增值稅。公同共有土地分割，其土地
    增值稅之課徵，準用前項規定。」「土地合併後，各共有人
    應有部分價值與其合併前之土地價值相等者，免徵土地增值
    稅。其價值減少者，就其減少部分課徵土地增值稅。」「前
    三項土地價值之計算，以共有土地分割或土地合併時之公告
    土地現值為準。」「分別共有土地分割後，各人所取得之土
    地價值與其分割前應有部分價值相等者，免徵土地增值稅；
    其價值減少者，就其減少部分課徵土地增值稅。」「公同共
    有土地分割，其土地增值稅之課徵，準用前項規定。」「土
    地合併後，各共有人應有部分價值與其合併前之土地價值相
    等者，免徵土地增值稅。其價值減少者，就其減少部分課徵
    土地增值稅。」「前三項土地價值之計算，以共有土地分割
    或土地合併時之公告土地現值為準。」土地稅法施行細則第
    42條及平均地權條例施行細則第65條定有明文。次按「數宗
    共有土地併同辦理共有物分割者，不以同一地段、同一登記
    機關為限。」亦為土地登記規則第106條明定。
  (二)中華民國為一憲政、法治及租稅國家，憲法規定人民有依法
    納稅之義務，但國家以公權力執行課稅權以取得財源之際，
    應建立法律體系以保障法之安定性，讓課稅雙方明確遵守以
    達國家「依法徵稅」、人民「依法納稅」之權利與義務。國
    家所制定與公布稅捐法規之後，納稅義務人或企業所為之租
    稅規劃，完全無須顧及整體財政需求或國家當前政策，而有
    權針對如何減少租稅負擔而設計規劃（葛克昌著稅法基本問
    題第11-14頁），此租稅規劃之行為屬合法節稅之行為，其
    與被告認定之取巧避稅不同。稅捐規避與合法節稅不同，合
    法節稅乃依據稅捐法規所預定之方式，意圖減少稅捐負擔之
    行為；反之，稅捐規避則是利用稅捐法規所未預定之異常或
    不相當之法形式，意圖減少稅捐負擔之行為。故根據憲法所
    保障之一般行為自由，原則上納稅義務人得自由安排其事務
    ，俾儘可能減少稅捐支出，亦即在多數相當的法律上形成中
    ，可以選擇在稅捐上具有最有利於自己之稅法上效果之法的
    形式（陳清秀著稅法之基本原理第249-250頁）。原告如事
    實所述之行為，依據平均地權條例、土地登記規則及土地稅
    法等法規之規定而為，此乃原告有依法自由選擇較輕稅負之
    權利，被告如認此行為有讓國家無法達成稽徵目標，自應負
    法規不完備之責，由修法著手，而非以行政命令強制補稅。
    又原告與訴外人佘振喜間土地之交換行為屬於有償移轉，土
    地增值稅之納稅義務人應為原土地所有人即訴外人佘振喜，
    原告承受系爭土地後再移轉，土地公告現值並未調增，並無
    土地增值稅之問題。課徵原告土地增值稅也是間接證明系爭
    土地前次移轉屬於合法，既然屬於合法，何來補稅之問題？
    原告在辦理土地共有物分割過程中，其不相當之部分已經繳
    納1,358,136元之土地增值稅，原告若有巧取逃稅之行為，
    何必繳納上開稅款，原告依法而為之行為，應有信賴保護原
    則適用。
二、被告答辯意旨略以：
  (一)按「已規定地價之土地，於土地所有權移轉時，應按其土地
    漲價總數額徵收土地增值稅。但因繼承而移轉之土地，各級
    政府出售或依法贈與之公有土地，及受贈之私有土地，免徵
    土地增值稅。」「土地漲價總數額之計算，應自該土地所有
    權移轉或設定典權時，經核定之申報移轉現值中減除左列各
    項後之餘額，為漲價總數額：一、規定地價後，未經過移轉
    之土地，其原規定地價。規定地價後，曾經移轉之土地，其
    前次移轉現值。」土地稅法第28條、第31條第1項第1款定有
    明文。次按「土地交換，應分別向原土地所有權人徵收土地
    增值稅。」「分別共有土地分割後，各人所取得之土地價值
    與其分割前應有部分價值相等者，免徵土地增值稅；其價值
    減少者，就其減少部分課徵土地增值稅。公同共有土地分割
    ，其土地增值稅之課徵，準用前項規定。」「土地合併後，
    各共有人應有部分價值與其合併前之土地價值相等者，免徵
    土地增值稅。其價值減少者，就其減少部分課徵土地增值稅
    。」「前三項土地價值之計算，以共有土地分割或土地合併
    時之公告土地現值為準。」「本法第31條所稱土地漲價總數
    額，在原規定地價後曾經移轉之土地，於所有權移轉或設定
    典權時，以其申報移轉現值超過前次移轉時申報之現值之數
    額為準。」亦為土地稅法施行細則第42條、47條所規定。又
    「原持有應稅土地之土地所有權人，利用應稅土地與免徵或
    不課徵土地增值稅之土地，取巧安排形成共有關係，經分割
    後再移轉應稅土地者，無論再移轉時之納稅義務人是否為原
    土地所有權人名義，依實質課稅原則及土地稅法第28條、第
    31條規定，該土地於分割後再移轉時，應以其分割前之原規
    定地價或前次移轉現值為原地價，計算漲價總數額課徵土地
    增值稅；本解釋令發布前類此上開經共有分割且再移轉之案
    件，應依上述規定補徵其土地增值稅。各稽徵機關並應加強
    宣導，提醒納稅義務人勿取巧逃漏。」亦經財政部93年8月
    11日台財稅字第09304539730號函釋在案。末按「稅捐之核
    課期間，依左列規定：一、依法應由納稅義務人申報繳納之
    稅捐，已在規定期間內申報，且無故意以詐欺或其他不正當
    方法逃漏稅捐者，其核課期間為5年。二、依法應由納稅義
    務人實貼之印花稅，及應由稅捐稽徵機關依稅籍底冊或查得
    資料核定課徵之稅捐，其核課期間為5年。三、未於規定期
    間內申報，或故意以詐欺或其他不正當方法逃漏稅捐者；其
    核課期間為7年。」「在前項核課期間內，經另發現應徵之
    稅捐者，仍應依法補徵或並予處罰，在核課期間內未經發現
    者，以後不得再補稅處罰。」稅捐稽徵法第21條所規定。
  (二)再者，「涉及租稅事項之法律，其解釋應本於租稅法律主義
    之精神，依各該法律之立法目的，衡酌經濟上之意義及實質
    課稅之公平原則為之。」司法院釋字第420號解釋可資參照
    。是租稅法所重視者，應為足以表徵納稅能力之實質的經濟
    事實，而非其外觀之法律行為或形式上之登記事項，對實質
    上相同經濟活動所產生之相同經濟利益，應課以相同之租稅
    ，始符合租稅法律主義所要求之公平及實質課稅原則。而實
    質課稅原則為租稅法律主義之內涵及當然歸趨，故有關課徵
    租稅構成要件事實之判斷及認定，自亦應以其實質上經濟事
    實關係及所產生之實質經濟利益為準，而非以形式外觀為準
    ，否則勢將造成鼓勵投機或規避稅法之適用，無以實現租稅
    公平之基本理念及要求（最高行政法院82年度判字第2410號
    判決參照）。是則倘若在經濟面上實質上已具備課徵土地增
    值稅之納稅義務人，竟違反法律實質及公平課稅之立法意旨
    ，不當的利用法律上之形式或法律行為，蓄意製造外觀上或
    形式上存在之法律關係或法律狀態，規避或免除其應納之土
    地增值稅，為確保租稅公平，仍應以事實上存在之實質，就
    具體個案判斷其應課徵之土地增值稅。易言之，按租稅法「
    實質課稅原則」，並衡酌禁止為達成某種經濟目的而濫用租
    稅法律上方式，以規避納稅義務之「禁止租稅規避行為原則
    」，為防止規避租稅而確保租稅之徵收，在法律關係之外觀
    真實之事實或經濟負擔狀態有所不同時，仍應以事實上存在
    之實質，就具體個案從事個別之判斷，藉以決定應否課徵租
    稅及其課徵範圍。否則對於選擇正當行為而符合課稅構成要
    件之納稅義務人而言，將產生不公平之現象。
  (三)本件原告於92年5月19日向其兄長佘振喜購入中厝段316、31
    6-6地號應稅土地，該2筆土地面積分別為532、487平方公尺
    ，原告取得應有部分分別為532分之1及487分之1（即各取得
    1平方公尺）；原告復於92年5月21日將其所有廈莊段873、8
    74、中厝段550地號等3筆土地（農業用地）及中厝段315-22
    地號應稅土地移轉予訴外人佘振喜，該4筆土地面積分別為
    2,175平方公尺、1,081平方公尺、2,701平方公尺、及14平
    方公尺，訴外人佘振喜取得應有部分分別為2,175分之1、1,
    081分之1、4分之1及14分之1；原告與訴外人佘振喜就上開6
    筆土地形成共有關係後，旋於92年6月5日將上開6筆土地辦
    理共有物分割，由原告取得中厝段316及316-6地號土地全部
    ，因上開6筆共有土地分割前後原告與訴外人佘振喜取得之
    土地價值差額增減在公告現值1平方公尺單價以下，原告依
    財政部81年7月6日台財稅字第810238739號函釋規定，免由
    當事人提出共有物分割現值申報，逕行向地政機關辦理共有
    物分割登記。因原告於共有物分割取得中厝段316及同段316
    -6號土地後，地政機關依平均地權條例施行細則第23條規定
    改算地價，將土地登記簿登載之原規定地價或前次移轉現值
    每平方公尺單價由68年2月之129元及153.9元，提高至分割
    後每平方公尺單價92年5月之7,908.4元及10,603.3元。嗣中
    厝段316-6地號分割出同段316-11地號，面積85平方公尺；
    原告復於92年12月16日向被告小港分處申報移轉上開中厝段
    316及同段316-11地號土地與訴外人洪天平，前經被告小港
    分處核定按系爭中厝段316及同段316-11地號土地於92年5月
    分割後之移轉現值每平方公尺單價即92年5月之7,908.4元及
    10,603.3元為前次移轉現值計算漲價總數額，並課徵土地增
    值稅分別為1,118,520元及239,616元，共計1,358,136元；
    嗣因查得原告有利用應徵與免徵土地增值稅之土地取巧安排
    形成共有關係，經辦理共有物分割，以墊高應稅土地之原地
    價，再買賣移轉與第三者，以減輕土地增值稅負擔之情形，
    被告小港分處乃依財政部93年8月11日台財稅字第930453973
    號函釋意旨，以原告於92年12月出售系爭中厝段316、316-1
    1地號土地申報現值（每平方公尺17,900元及24,000元）以
    及分割前之前次移轉現值即每平方公尺68年2月之129元及15
    3.9元為前次移轉現值，重行計算漲價總數額，並核定系爭
    土地應納土地增值稅為3,387,986元，扣除原告前已繳納土
    地增值稅計1,358,136元，核定應補徵土地增值稅差額2,029
    ,850 元，再於復查決定更正應補徵土地增值稅1,998,586元
    ，揆諸首揭稅法規定及財政部函釋意旨，並無不合。
  (四)次查，原告於92年5月向訴外人佘振喜購入本件中厝段316、
    316-6地號2筆土地，面積比例分別為532分之1及487分之1，
    而上開土地面積分別為532平方公尺及487平方公尺，核計原
    告購入之面積均僅為1平方公尺，其在上開土地所持有之比
    例及面積均極為微小；而原告移轉其所有廈莊段873、874地
    號及中厝段315-2地2號等3筆土地於訴外人佘振喜亦為相同
    情況，渠二者間土地之買賣、共有、分割等不但有違一般土
    地共有之常態，亦不利於土地之利用及經濟融通；又原告於
    92年5月19日購入及同年月21日移轉上開土地，於保持共有
    狀態數日後，即於92年6月5日辦理共有物分割，並將分割後
    取得之中厝段316、316-11地號等2筆土地售與他人，則由上
    開土地共有分割及出售情形觀之，原告利用高總價且免徵土
    地增值稅之農業用地以辦理共有物分割改算地價之方式墊高
    其應稅土地之前次移轉現值，以規避或減輕該等土地出售時
    應課之土地增值稅至明。按「土地價值非因施以勞力資本而
    增加者，應由國家徵收土地增值稅歸人民共享之。」「為實
    施漲價歸公，土地所有權人於申報地價後之土地自然漲價應
    依第36條規定徵收土地增值稅。」分別為憲法第143條第3項
    及平均地權條例第35條所明定；原告為出售系爭中厝段316
    、316-6地號土地，乃刻意利用土地分割改算地價之方式，
    使稅捐機關按92年6月分割後改算之現值為出售土地之前次
    移轉現值計算土地漲價總數額，則自68年2月至92年6月間之
    土地自然漲價部分並未計入漲價總數額課徵土地增值稅，有
    違上開憲法第143條及平均地權條例第35條土地漲價歸公之
    立法精神與意旨；換言之，原告以高總價之免稅地墊高低總
    價應稅地之前次移轉現值，藉以減輕其土地增值稅負擔，其
    利用私法關係轉換以規避公法上義務之行為已違反實質課稅
    及租稅公平原則，自應依財政部93年8月11日台財稅字第093
    0453973號函釋意旨，於系爭土地移轉予第三人時，以其分
    割前之前次移轉現值為原地價（即68年2月每平方公尺單價
    129元及153.9元）計算土地漲價總數額課徵土地增值稅。前
    揭土地稅法施行細則第42條規定：「分別共有土地分割後，
    各人所取得之土地價值與其分割前應有部分價值相等者，免
    徵土地增值稅。」係指為促進土地之合理利用，在一般常態
    下土地共有分割之移轉而言；然本件顯為原告以取巧方式刻
    意安排數筆土地異常狀態之共同持有，再行分割取得，因改
    算地價致產生各人所取得之土地價值與分割前之土地價值相
    等，其投機避稅行為並無上開土地稅法施行細則第42條規定
    免徵土地增值稅之適用。又稅捐機關在核課期間內若另發現
    有應徵而未徵之稅捐時，依稅捐稽徵法第21條之明文規定，
    稅捐稽徵機關本得依法予以補徵，亦為維護公益所必要，被
    告依前揭土地稅法第28、31條及財政部93年8月11日台財稅
    字第0930453973號函釋，以及稅捐稽徵法第21條規定補徵土
    地增值稅，洵屬合法有據。
  (五)憲法第19條規定人民有依法律納稅之義務，兼指人民有依法
    律選擇不納稅之權利，此種節稅方式為法所允許。而本件原
    告刻意利用土地分割改算地價之方式墊高應稅土地之前次移
    轉現值，已使該部分土地自然漲價部分發生不必繳納土地增
    值稅之效果，核其刻意安排取巧以規避或減輕租稅負擔，已
    違反租稅公平及實質課稅原則，應捨棄當事人所刻意塑造之
    法律外觀，而就經濟內容課徵土地增值稅。故被告核定應補
    徵土地增值稅1,998,586元，核無違誤。
    理  由
一、按「已規定地價之土地，於土地所有權移轉時，應按其土地
    漲價總數額徵收土地增值稅‧‧‧。」「土地漲價總數額之
    計算，應自該土地所有權移轉或設定典權時，經核定之申報
    移轉現值中減除左列各項後之餘額，為漲價總數額：一、規
    定地價後，未經過移轉之土地，其原規定地價。規定地價後
    ，曾經移轉之土地，其前次移轉現值。‧‧‧。」「分別共
    有土地分割後，各人所取得之土地價值與其分割前應有部分
    價值相等者，免徵土地增值稅；其價值減少者，就其減少部
    分課徵土地增值稅。」「本法第31條所稱土地漲價總數額，
    在原規定地價後曾經移轉之土地，於所有權移轉或設定典權
    時，以其申報移轉現值超過前次移轉時申報之現值之數額為
    準。」分別為土地稅法第28條前段、第31條第1項第1款、同
    法施行細則第42條第2項及第47條所明定。又「稅捐之核課
    期間，依左列規定：一、依法應由納稅義務人申報繳納之稅
    捐，已在規定期間內申報，且無故意以詐欺或不正當方法逃
    漏稅捐者，其核課期間為5年。二、依法應由納稅義務人實
    貼之印花稅，及應由稅捐稽徵機關依稅籍底冊或查得資料核
    定課徵之稅捐，其核課期間為5年。三、未於規定期間內申
    報，或故意以詐欺或其他不正當方法逃漏稅捐者，其核課期
    間為7年。在前項核課期間內，經另發現應徵之稅捐者，仍
    應依法補徵或並予處罰；在核課期間內未經發現者，以後不
    得再補稅處罰。」復為稅捐稽徵法第21條所規定。再「原持
    有應稅土地之土地所有權人，利用應稅土地與免徵或不課徵
    土地增值稅之土地，取巧安排形成共有關係，經分割後再移
    轉應稅土地者，無論再移轉時之納稅義務人是否為原土地所
    有權人名義，依實質課稅原則及土地稅法第28條、第31條規
    定，該土地於分割後再移轉時，應以其分割前之原規定地價
    或前次移轉現值為原地價，計算漲價總數額課徵土地增值稅
    ；本解釋令發布前類此上開經共有分割且再移轉之案件，應
    依上述規定補徵其土地增值稅。各稽徵機關並應加強宣導，
    提醒納稅義務人勿取巧逃漏。」亦經財政部93年8月11日台
    財稅字第09304539730號函釋在案，查該函釋係財政部本於
    行政主管機關之地位，就如何貫徹土地稅法第28條、第31條
    規定之執行所為闡明法規原意之行政規則，核與母法規定之
    意旨相符，本院自得予以援用。
二、本件原告於92年5月19日向其兄長佘振喜購買中厝段316、31
    6-6地號應稅土地各1平方公尺；復於同年月21日將其所有廈
    莊段873、874地號土地（農業用地）、中厝段550號土地（
    農業用地）及中厝段315-22地號應稅土地各1平方公尺移轉
    於其兄長佘振喜（應有部分分別為：1/2,175、1/1,081、1/
    4及1/14），使原告與其兄長佘振喜就上開6筆土地形成共有
    關係後，旋於92年6月5日將上開6筆土地以共有物分割增減
    數額在公告土地現值1平方公尺單價以下，依財政部81年7月
    6日台財稅字第810238739號函釋，准免由當事人提出共有物
    分割現值申報之規定，逕向地政單位辦理共有物分割登記，
    原告取得中厝段316及316-6地號土地全部，經地政機關分割
    改算地價結果，其土地登記簿所載之前次移轉現值每平方公
    尺單價由68年2月之129元及153.9元提高至92年5月之7,908.
    4及10,603.3元；嗣中厝段316-6地號土地又分割出同段316-
    11地號土地，原告復於92年12月16日向被告小港分處申報移
    轉中厝段316、316-11地號土地與訴外人洪天平，經被告小
    港分處核定按中厝段316、316-11地號土地於92年5月分割之
    每平方公尺單價7,908.4及10,603.3元為前次移轉現值計算
    漲價總數額課徵土地增值稅分別為1,118,520元及239,616元
    後，查得原告有利用應課徵土地增值稅之土地與免徵及不課
    徵土地增值稅之土地先移轉為共有後，再辦理共有物分割，
    藉共有物分割改算地價原則，以墊高應稅土地之原地價，再
    買賣移轉於第三人以減輕土地增值稅負擔之情形，被告小港
    分處乃依據財政部93年8月11日台財稅字第0930453973號函
    釋意旨，以原告於92年12月移轉時中厝段316、316-11地號
    土地申報現值以及分割前之前次移轉現值，重行計算漲價總
    數額，核定應補徵土地增值稅差額2,029,850元；原告不服
    ，申經復查結果，更正為應補繳土地增值稅1,998,586元等
    情，有土地登記簿謄本、土地增值稅申報書、土地卡、高雄
    市都市發展局土地使用分區證明書、地價改算通知書、共有
    物分割明細表及被告小港分處94年1月27日高市稽港地字第
    0940001485號函、復查決定書等附於原處分卷可稽，且經兩
    造各自陳明在卷，自堪認定。
三、本件原告所爭執者厥為：中華民國乃一憲政、法治及租稅國
    家，應依法向人民徵收稅捐，人民亦僅負有依法納稅之義務
    。國家制定與公布稅捐法規之後，納稅義務人或企業所為之
    租稅規劃，完全無須顧及整體財政需求或國家當前政策，而
    有權針對如何減少租稅負擔而設計規劃。原告之行為乃屬租
    稅規劃之合法節稅行為，其與被告認定之取巧避稅不同，稅
    捐規避與合法節稅不同，被告如認此行為有讓國家無法達成
    稽徵目標，自應負法規不完備之責，由修法著手，而非以行
    政命令強制補稅，且原告應有信賴保護原則之適用云云；經
    查：
  (一)按「已規定地價之土地分割時，其分割後各宗土地之原規定
    地價或前次移轉申報現值、最近一次申報地價及當期公告土
    地現值之總和，應與該土地分割前之地價數額相等。分割後
    各宗土地之原規定地價或前次移轉申報現值、最近一次申報
    地價及當期公告土地現值，地政機關應通知稅捐稽徵機關及
    土地所有權人。」「分別共有土地分割後，各人取得之土地
    價值與其分割前應有部分價值相等，免徵土地增值稅；其價
    值減少者，就其減少部分課徵土地增值稅。」「土地合併後
    ，各共有人應有部分價值與其合併前之土地價值相等者，免
    徵土地增值稅。其價值減少者，就其減少部分課徵土地增值
    稅。」「前3項土地價值之計算，以共有土地分割或土地合
    併時之公告土地現值為準。」分別為平均地權條例施行細則
    第23條及第65條第1項、第3項、第4項（即土地稅法施行細
    則第42條第2項、第4項、第5項）所規定。是為計算已規定
    地價之土地分割時，其分割後各宗土地之原規定地價或前次
    移轉申報現值、最近一次申報地價及當期公告土地現值，內
    政部頒訂「土地分割改算地價原則」，俾利計算共有土地分
    割後之原地價（原規定地價、前次移轉現值）；於一般情形
    下，土地分割後移轉所有權時，稅捐稽徵機關以地政機關按
    前開土地分割改算地價原則規定分算之前次移轉現值，與以
    分割前各筆土地之前次移轉現值，二者核計之土地增值稅數
    額並無明顯差距，稅捐稽徵機關基於便宜計算，慣以前開地
    政機關分算之「前次移轉現值」數額核定土地增值稅；實則
    土地分割改算地價原則僅係對於土地分割時，其分割後土地
    之原規定地價（或前次移轉現值）、最近一次申報地價及當
    期公告土地現值如何分割改算所為之規定，其目的亦有將共
    有土地分割前多數前次移轉現值調和為單一數據方便登錄在
    分割後之各宗土地登記簿之用意；至土地所有權之移轉，其
    土地漲價總數額之計算，則應依土地稅法第31條之規定辦理
    ，是有關分割改算乃為地政機關之權責，而課徵土地增值稅
    則屬稅捐稽徵機關之職責，故關於土地增值稅之計算，最終
    仍應依據土地稅法之相關規定為之，自不待言。
  (二)就本件原告92年5月19日向其兄長佘振喜購買中厝段316、31
    6-6地號應稅土地各1平方公尺；復於同年月21日將其所有廈
    莊段873、874地號土地（農業用地）、中厝段550地號土地
    （農業用地）及中厝段315-22地號應稅土地各1平方公尺移
    轉於其兄長佘振喜（應有部分分別為：1/2,175、1/1,081、
    1/4及1/14）；原告與其兄長佘振喜就上開6筆土地形成共有
    關係後，旋於92年6月5日將上開6筆土地以共有物分割增減
    數額在公告土地現值1平方公尺單價以下，依財政部81年7月
    6日台財稅字第810238739號函釋，准免由當事人提出共有物
    分割現值申報之規定，逕向地政單位辦理共有物分割登記，
    原告取得中厝段316及316-6地號土地全部，經地政機關分割
    改算地價結果，其土地登記簿所載之前次移轉現值每平方公
    尺單價由68年2月之129元及153.9元提高至92年5月之7,908.
    4及10,603.3元；嗣中厝段316-6地號土地又分割出同段316-
    11地號土地，原告復於92年12月16日向被告小港分處申報移
    轉中厝段316、316-11地號土地與訴外人洪天平，經被告小
    港分處核定按中厝段316、316-11地號土地於92年5月分割之
    每平方公尺單價7,908.4及10,603.3元為前次移轉現值計算
    漲價總數額課徵土地增值稅分別為1,118,520元及239,616元
    後，查得原告有利用應課徵土地增值稅之土地與免徵及不課
    徵土地增值稅之土地先移轉為共有後，再辦理共有物分割，
    藉共有物分割改算地價原則，以墊高應稅土地之原地價，在
    買賣移轉於第三人以減輕土地增值稅負擔等情觀之，原告係
    藉由向其兄佘振喜承買系爭應稅土地極小部分之土地應有部
    分，再由原告移轉不課徵土地增值稅之3筆農業用地及1筆應
    稅土地極小部分於其兄佘振喜，造成上開6筆土地存在懸殊
    比例之共有關係，復於1個月內將上開應稅及免徵土地增值
    稅之土地進行分割，由原告取得中厝段316、316-6地號等2
    筆應稅土地全部，嗣中厝段316-6地號土地又分割出同段316
    -11地號土地，原告隨即於短期內又將其取得之上開應稅土
    地（中厝段316、316-11地號土地）售予訴外人洪天平；衡
    諸原告和其兄佘振喜間就上開6筆土地進行之所有權移轉及
    形成共有之比例極為微小，不但有違一般土地共有之常態，
    亦不利於土地之利用及經濟融通，又於短時間內辦理共有物
    分割，終究由原告取得系爭應稅土地隨即出售予他人，則原
    告顯係利用創設應課徵土地增值稅之土地與不課徵土地增值
    稅農業用地之共有關係後，巧妙刻意安排創設共有物分割，
    利用共有土地分割改算地價原則，墊高應稅土地之前次移轉
    現值，造成土地僅小幅度漲價之外觀，以規避或減輕該應稅
    土地出售時應課徵之土地增值稅，情實顯然。
  (三)按「為實施漲價歸公，土地所有權人於申報地價後之土地自
    然漲價，應依第36條規定徵收土地增值稅。」「土地增值稅
    之徵收，應依照土地漲價總數額計算，於土地所有權移轉或
    設定典權時行之。」分別為平均地權條例第35條前段及第36
    條第1項前段所明定，揆其意旨在於土地自然增值，乃全體
    社會共同創造所致，就地主而言，乃不勞而獲之利得，依據
    憲法第143條之規定，應由國家對於土地所有人所享之自然
    增值以課徵土地增值稅之方式收歸公有，即所謂漲價歸公。
    是以首揭行為時土地稅法第28條前項及第31條第1項第1款等
    計算課徵土地增值稅之規定，如於土地形式上雖發生移轉之
    效力，但實質上並未就其自然漲價部分課徵土地增值稅，嗣
    於土地再移轉而應課徵土地增值稅時，除法律另有規定外，
    仍應就其未曾課徵土地增值稅以來所生之土地漲價數額課徵
    土地增值稅，方符漲價歸公之精神。此觀行為時土地稅法第
    28條之2、第31條之1及第39條第2項等規定，均本斯旨，即
    徵明瞭。又所謂「稅捐規避」乃是指利用私法自治契約自由
    原則，對於私法上法形式選擇之可能性，從私經濟活動交易
    之正常觀點來看，欠缺合理之理由，而選擇通常所不使用之
    法形式，於結果上實現所意圖之經濟目的或經濟成果，但因
    不具備對應於通常使用之法形式之課稅要件，因此減輕或排
    除稅捐負擔。因此稅捐規避與合法的（未濫用的）節稅不同
    ，節稅乃是依據稅捐法規所預定之方式，意圖減少稅捐負擔
    之行為。故而，納稅義務人不選擇稅法上所考量認為通常之
    法形式（交易形式），卻選擇與此不同之迂迴行為或多階段
    行為或其他異常的法形式，而同時卻能減輕或排除與通常法
    形式相連結之稅捐上負擔者，即應認屬「租稅規避」，而非
    合法之節稅。查本件原告藉由向其兄佘振喜承買系爭應稅土
    地極小部分之應有部分，並移轉其所有不課徵土地增值稅之
    3筆農業用地及1筆應稅土地極小部分於其兄佘振喜，造成上
    開6筆土地存在懸殊比例之共有關係，從而再將上開應稅及
    免徵土地增值稅之土地進行分割，終至原告單獨取得中厝段
    316、316-6地號（嗣中厝段316-6地號土地又分割出同段316
    -11地號土地）等2筆應稅土地出售他人，凡此各節乃是一連
    串有規劃之行為，而其目的乃藉由共有土地分割改算地價原
    則，可使免稅地墊高應稅地之前次移轉現值，進而於出售土
    地時就土地自然增值部分繳納較少之土地增值稅。其中原告
    與其兄佘振喜間之土地移轉及分割等行為，形式上固係透過
    私法上契約自由之方式，所為合於法律形式之行為；但其中
    如前所述有諸多違反私經濟活動之正常模式，而也因此等迂
    迴、多階段並異常之法形式行為，環環相扣結果，達成由原
    告出售中厝段316、316-11地號等2筆應稅土地予他人之相同
    經濟效果，而卻能隱藏一般人出售土地時之土地之自然漲價
    ，從而排除其應負擔之土地增值稅，則原告之行為顯然為一
    「租稅規避」行為，原告訴稱其行為均屬依據法律規定之合
    法行為，故原告無庸補繳土地增值稅純係法律規定之結果，
    並非巧取安排之租稅規避云云，並不足採。
  (四)又行政命令為行政行為之一種，其類型有緊急命令、法規命
    令、行政規則及特別規則（學者吳庚著行政法之理論與實用
    ，第45頁至48頁參照）。復按「行政機關基於法定職權，就
    行政法規所為之釋示，係闡明法規之原意，性質上並非獨立
    之行政命令，固應自法規生效之日起有其適用。」亦據司法
    院釋字第287號解釋在案。前揭財政部93年8月11日台財稅字
    第09304539730號函釋意旨，仍係財政部基於中央稅捐稽徵
    主管機關之職權，就原持有應稅土地之土地所有權人，利用
    應稅土地與免徵或不課徵土地增值稅之土地，取巧安排形成
    共有關係，經分割後再移轉應稅土地之情形者，仍應以其分
    割前之原規定地價或前次移轉現值為原地價，計算漲價總數
    額課徵土地增值稅，其係在闡明實質課稅原則及土地稅法第
    28條、第31條規定之原意，使條文得為正確、正當之適用，
    其解釋本身並無創設或變更法律之效力，與上述規定之立法
    目的相符，揆諸前揭司法院解釋意旨，自不生何時生效或溯
    及既往問題。況且，被告課稅之依據並非單純以該函令作為
    補徵系爭土地增值稅之依據，而仍係依土地稅法第28條及第
    31條規定核課系爭土地增值稅，並無違反租稅法律原則。故
    被告援用上開財政部解釋令，對原告補徵土地增值稅，自無
    違反租稅法定主義。
  (五)再者，行政程序法第117條但書第2款信賴保護原則之規定，
    僅在授益處分始有適用之餘地。所謂授益處分，係指行政處
    分之效果係對相對人設定或確認權利或法律上之利益者而言
    。本件被告對系爭土地課徵土地增值稅，本質上係對人民課
    予義務之負擔處分，非授益處分可比，自無前揭法條所規定
    信賴保護原則之適用（最高行政法院92年度判字第474號判
    決參照）。況且，原告出售土地本即有土地增值稅之申報問
    題，稅捐機關據以核定稅額，要與授益行政處分無關，從而
    ，被告事後依稅捐稽徵法第21條規定補徵土地增值稅，對原
    核定處分而言，並無涉及行政程序法第123條所稱授益行政
    處分之廢止可言，更無信賴保護原則之適用。從而，原告主
    張其有信賴保護原則之適用云云，均無可採。
四、綜上所述，原告前揭主張既均無可採，則被告依土地稅法第
    28條前段、第31條第1項第1款及稅捐稽徵法第21條第2項規
    定，對原告補徵中厝段316、316-11地號等2筆土地之土地增
    值稅，共計1,998,586元，並無違誤；訴願決定予維持，亦
    無不合。原告起訴意旨求為撤銷，為無理由，應予駁回。又
    本件事證已臻明確，兩造其餘陳述主張核與本件判決之結果
    無涉，爰不一一論述，附此敘明。
五、據上論結，本件原告之訴為無理由，依行政訴訟法第195條
    第1項後段、第98條第3項前段，判決如主文。
中    華    民    國    95    年     5    月   30     日
                  第二庭審判長法  官  江幸垠
                              法  官  簡慧娟
                              法  官  戴見草
以上正本係照原本作成。
如不服本判決，應於判決送達後20日內向本院提出上訴書狀，其
未表明上訴理由者，應於提起上訴後20日內向本院提出上訴理由
書（須按對造人數附繕本）；如於本判決宣示或公告後送達前提
起上訴者，應於判決送達後20日內補提上訴理由書（須附繕本）
。未表明上訴理由者，逕以裁定駁回。
提起上訴應預繳送達用雙掛號郵票7份（每份34元）。
中    華    民    國    95    年     5    月   30     日
                              書記官  蔡玫芳


司法院資訊處製作；財團法人民間司法改革基金會備份。
